【裁判字號】    99,訴,1196
【裁判日期】    991021
【裁判案由】    損害賠償
【裁判全文】
臺灣高雄地方法院民事判決              99年度訴字第1196號
原      告  乙○○
被      告  甲○○
上列當事人間請求侵權行為損害賠償事件，由本院刑事庭移送前
來（98年度審簡附民字第311 號），本院於民國99年10月7 日言
詞辯論終結，判決如下：
    主      文
被告應給付原告新臺幣拾壹萬陸仟貳佰伍拾元，及自民國九十
八年十一月十三日起至清償日止，按週年利率百分之五計算之利
息。
原告其餘之訴駁回。
訴訟費用由被告負擔三分之一，餘由原告負擔。
本判決原告勝訴部分得假執行。但被告如以新臺幣拾壹萬陸仟
貳佰伍拾元為原告預供擔保後，得免為假執行。
原告其餘假執行之聲請駁回。
    事實及理由
一、原告主張：兩造為鄰居關係，被告於民國98年6 月29日上午
    9 時35分許，因聽聞其友人即訴外人邱益祥在伊所開設之家
    家福炸雞飲料店之店前與伊爭吵，遂持工作所用麵包刀趨前
    教訓伊，先以麵包刀自後方架住伊脖子，伊欲掙脫之際，反
    為被告以刀柄朝後腦部砸撞數下，並以刀鋒劃傷伊臉部及下
    巴，復為被告翻摔制止搶下麵包刀，造成伊受有右鼻及左上
    唇撕裂傷（分別約6 公分×0. 3公分、2 公分×0.3 公分）
    、後枕部撕裂傷（約1 公分×0.2 公分）、下巴撕裂傷（約
    3 公分×0.5 公分）、左耳、左肩背、右手肘及右手擦傷等
    傷害；伊因本件傷害事故致受有支出醫療費用新臺幣（下同
    ）3,800 元（後主張應包含全民健康保險給付在內，共計14
    ,807元，見卷宗頁65背面），營業損失80,000元，日後醫療
    費用（即疤痕修復等費用）167,000 元，除疤藥膏1,950 元
    等財產上損害，並受有非財產上損害即精神慰撫金747,250
    元，合計1,000,000 元。為此，爰依侵權行為之法律關係，
    提起本件訴訟等語。並聲明：(一)被告應給付原告1,000,000
    元，及自刑事附帶民事起訴狀繕本送達翌日起至清償日止，
    按週年利率5%計算之利息。(二)願供擔保以代釋明，聲請宣告
    假執行。
二、被告則以：兩造間確有發生本件傷害事故，惟原告未因傷而
    停止營業；且渠亦受有右手肘及手部瘀腫等傷害，除支出醫
    療費用462 元外，尚得請求賠償與原告主張同額之精神慰撫
    金，進而主張抵銷等語，資為抗辯。並聲明：(一)駁回原告之
    訴及假執行之聲請。(二)如受不利判決，願供擔保，聲請准予
    免為假執行。
三、兩造間之不爭執事項：
  (一)被告於98年6 月29日上午9 時35分許，因聽聞友人邱益祥在
    高雄市○○區○○路319 號原告所開設之家家福炸雞飲料店
    前爭執，遂持工作所用之麵包刀趨前聲援邱益祥，先以麵包
    刀刀柄朝原告之頭部砸下，在兩造扭打、搶奪麵包刀之際，
    致原告受有右鼻及左上唇撕裂傷（分別約6 公分×0.3 公分
    、2 公分×0.3 公分）、後枕部撕裂傷（約1 公分×0.2 公
    分）、下巴撕裂傷（約3 公分×0.5 公分）、左耳、左肩背
    、右手肘及右手擦傷等傷害。
  (二)被告因本件傷害事故，涉犯傷害罪嫌，經臺灣高雄地方法院
    檢察署（下稱高雄地檢）檢察官偵查終結後，以98年度調偵
    字第1240號起訴書提起公訴，嗣經本院刑事庭以98年度審簡
    字第5899號刑事簡易判決判處有期徒刑2 月（復經檢察官提
    起上訴，經本院刑事庭於99年5 月19日以99年度簡上字第85
    號刑事判決駁回上訴確定）。
  (三)原告尚未進行除疤手術。
  (四)兩造對於他造之身分、地位、學經歷及工作收入均無意見。
  (五)原告因本件傷害事故而支出醫療費用自付額1,838 元（見99
    年4 月7 日準備程序筆錄，卷宗頁63；原告99年4 月20日民
    事陳報狀，卷宗頁76背面）。
  (六)原告因本件傷害事故而支出除疤藥膏費用1,950 元（見99年
    10月7 日言詞辯論筆錄，卷宗頁104 ）。
四、兩造間之爭點厥為：(一)原告得請求被告賠償損害之項目及金
    額各為若干？(二)另被告主張抵銷，是否有據？如有理由，得
    抵銷數額為何？茲析述如次。
五、原告得請求被告賠償損害之項目及金額各為若干？
  (一)按因故意或過失，不法侵害他人之權利者，負損害賠償責任
    ；不法侵害他人之身體或健康者，對於被害人因此增加生活
    上之需要時，應負損害賠償責任；不法侵害他人之身體、健
    康、名譽、自由、信用、隱私、貞操，或不法侵害其他人格
    法益而情節重大者，被害人雖非財產上之損害，亦得請求賠
    償相當之金額，民法第184 條第1 項前段、第193 條第1 項
    及第195 條第1 項分別定有明文。
  (二)支出醫療費用之損害部分：
    1.原告惟原告於起訴時主張：健仁醫院門診7 次（含急
      診）費用3,800 元云云（見附民卷宗頁8 ），並未提出任
      何證據以實其說；嗣於99年3 月25日始具狀陳報相關醫療
      費用收據影本13張（見卷宗頁52至56；惟其中2 張內容完
      全相同，另10張蓋有三商美邦人壽保險股份有限公司，付
      訖，7.-8，高雄理賠），並主張：醫療費用共1,988 元
      云云（見卷宗頁57），經本院於99年4 月7 日準備程序期
      日闡明、曉諭確認主張醫療費用共3,800 元無誤，並確定
      應受判決事項之聲明為本金1,000,000 元（見卷宗頁61至
      62 ） ；詎於99年4 月20日具狀主張：伊因本件傷害事故
      而受有醫療費用之損害，自付額雖為1,838 元，但實際醫
      療費用應為14,807元，因伊按月繳納全民健康保險費，故
      應以實際醫療費用額計算損害等語，而未為任何擴張或變
      更應受判決事項之聲明（見卷宗頁76背面），然於99年9
      月7日 言詞辯論期日就伊應受判決事項之聲明仍未有何擴
      張或變更（見卷宗頁97），原告就醫療費用金額部分之請
      求固與伊原起訴主張暨本院闡明、曉諭後主張不同，惟伊
      有關全民健康保險給付部分攻防，仍得作為伊就醫療費用
      數額3,800 元請求之法律上補充陳述（民事訴訟法第256
      條參照）甚明。
    2.按保險制度，旨在保護被保險人，非為減輕損害事故加害
      人之責任。保險給付請求權之發生，係以定有支付保險費
      之保險契約為基礎，與因侵權行為所生之損害賠償請求權
      ，並非出於同一原因。後者之損害賠償請求權，殊不因受
      領前者之保險給付而喪失，兩者除有保險法第53條關於代
      位行使之關係外，並不生損益相抵問題，最高法院著有68
      年臺上字第42號判例要旨。而保險之目的，除填補被保險
      人之損害，移轉其財產損失之風險外，亦可減免被保險人
      因保險事故所引起各種請求賠償程序之不便或風險，但並
      非被保險人受有保險給付，其造成損害之人即可免責，而
      將所有保險事故之損失一概由保險人承擔，亦即保險人就
      其應負保險責任，已經給付賠償金額後，被保險人對於第
      三人之損失賠償請求權，於保險人賠償金額範圍內，依法
      當然讓與保險人，由保險人代位行使被保險人對於第三人
      之請求權，以尋求最終應負賠償責任之人，俾符合保險之
      經濟性及社會性。是本件原告所請求之醫療費用，雖有全
      民健保給付部分金額11,381元（計算式：醫療總額13,219
       元 ，扣除自付額1,838 元）乙節，有本院依職權函詢健
      仁醫院以99年3 月19日健仁字第0990000101號函暨檢附相
      關病歷資料及收據在卷（見卷宗頁23至32）可稽，洵堪認
      定（至原告所提出上開之醫療費用收據與本院依職權調查
      之收據固有不盡相同之處，但不影響本院對於原告此部分
      主張損害賠償金額之認定）；惟全民健保給付部分醫療費
      用之原因，係本於原告與全民健康保險局間全民健康保險
      之法律關係，殊與因被告故意侵權行為所生損害賠償請求
      權有間，故原告主張醫療費用部分之損害賠償數額為3,
      800 元，尚未逾醫療總額13,219元，故應予准許。
  (三)營業損失部分：
    1.原告主張：伊因本件傷害事故而受有營業損失（即事發休
      息3 日，臉部除疤手術後須休息7 日），每日按營業額8,
      000 元計算，共計80,000元云云，為被告執以前詞否認置
      辯。
    2.按當事人已證明受有損害而不能證明其數額或證明顯有重
      大困難者，法院應斟酌一切情況，依所得心證定其數額，
      民事訴訟法第222 條第2 項定有明文。查原告因本件傷害
      事故而受傷，為兩造所不爭執，其中鼻子及人中處裂傷縫
      合14針8 公分，下巴裂傷縫合6 針3 公分，後枕血腫2 ×
      2 公分縫合1 針1 公分，均於98年6 月29日事發當日所為
      等情，有本院依職權函調健仁醫院急診外科護理評估紀錄
      單（見卷宗頁26）可證，並有原告提出之傷害診斷證明書
      附卷（見卷宗頁58）足憑；嗣於同年7 月6 日，方在健仁
      醫院拆線（Remove Stitches ，健仁醫院陳智良醫師誤繕
      為Remove Stiches）乙節，亦有本院依職權函調健仁醫院
      該日病歷單（見卷宗頁29）為證，至堪認定，足徵原告所
      受傷害之程度（觀諸健仁醫院病歷所附照片即明，見卷宗
      頁32），至少自98年6 月29日起至7 月6 日拆線前影響伊
      營業之停止，是原告主張自事發當日起停止營業3 日，應
      可認定。
    3.被告雖以前詞否認置辯在卷，惟未舉證以其說；且被告就
      原告從事炸雞自營商，每月淨利10多萬元，未報稅等情，
      除否認有停止營業之事實外，並未積極爭執（見99年4 月
      7 日準備程序筆錄，卷宗頁64），視同自認（民事訴訟法
      第280 條第1 項前段參照）。復以，原告因本件傷害事故
      而受有停止營業之損失，自應以淨利（扣除營業成本）為
      基礎，不得遽以營業額計算之；準此，揆諸上揭條文及說
      明，原告主張因本件傷害事故而受有營業停止損失，應以
      每日淨利3,500 元計算，故此部分主張之數額共計為10,5
      00元，逾此數額部分則不應准許。
  (四)日後醫療費用（即疤痕修復等費用）部分：
    原告此部分主張之事實既未發生，悉如前述，且原告受治療
    之健仁醫院亦於98年7 月8 日開立除疤藥膏Hirudoid（喜療
    妥）Cream 乙節，有健仁醫院99年9 年3 月19日健仁字第09
    90000101號函暨檢附相關病歷資料在卷（見卷宗頁23、29背
    面）可佐；嗣原告另自費購買除疤藥膏1,950 元乙節，亦為
    被告所不爭，已如前述；而健仁醫院於99年4 月28日健仁字
    第0990000146號函示：病患是否進行除疤手術是由病患及門
    診外科醫師討論之後的結論；由急診（98年6 月29日）的情
    況，無法判定是否有進行除疤手術之必要等情（見卷宗頁74
    ），足徵原告雖因本件傷害事故成傷經縫合，經治療醫院開
    立除疤藥膏外，原告仍自費購買除疤藥膏敷用，惟是否嗣後
    有疤痕修復、除去等醫療行為，尚乏必要性可言，故原告此
    部分主張之損害賠償，不應准許。
  (五)非財產上損害賠償即精神慰撫金部分：
    1.按慰撫金之賠償須以人格權遭遇侵害，使精神上受有痛苦
      為必要，其核給之標準固與財產上損害之計算不同，然非
      不可斟酌雙方身分資力與加害程度，及其他各種情形核定
      相當之數額，最高法院51年臺上字第223 號著有判例要旨
      可資參照。
    2.原告主張因本件傷害事故受有身體及精神上極大痛苦，故
      請求747,250 元精神慰撫金等情，為被告辯以請求數額過
      高，應不可採等語。查原告因被告之故意侵權行為，受有
      臉部頭皮左耳多處割傷、頭部外傷、四肢多處擦傷多處傷
      害，現雖已癒合，但在拆線後之臉部及下巴均留有明顯之
      疤痕，已如前述，而鼻子及人中處均係臉部重要之五官之
      一，原告在伊所經營之在店門口，遭鄰居被告持刀砍殺，
      並以刀劃割並在臉部中央留下長短不一之疤痕，堪認精神
      上或心理上受有極大程度之驚嚇，而被告目前仍居住在原
      告隔壁，對原告心理上所造成之壓力更是不言可喻，堪認
      伊因本件傷害事故，身心確實受有相當極大之痛苦，則其
      請求精神慰撫金，洵屬有據。爰審酌原告於發生本件傷害
      事故時年僅27歲，高中畢業（見警卷原告之調查筆錄受詢
      問人欄資料），事發時自營炸雞飲料店，其於97、96、95
      年度其他薪資所得依序為36,600元、219,600 元、219,60
      0 元，有汽車一部；而被告除自承目前在早餐店工作，月
      薪為15,000元至20,000元外，僅有96、95年度其他薪資所
      得200,000 元、180,000 元，名下汽車2 部，此有兩造稅
      務電子匣門財產所得調件明細表附卷可參（見本院卷第14
      頁～20頁），且為兩造所不爭執等一切情狀，因認原告請
      求之精神慰撫金300,000 元為有理由，應予准許；逾此數
      額，尚嫌過高，即屬無據。
六、綜據上述，本件原告爰依侵權行為法律關係，向原告請求醫
    療費用3,800 元、除疤藥膏1,950 元、營業損失10,500元、
    精神慰撫金300,000 元，共計316,250 元，及自刑事附帶民
    事起訴狀繕本送達翌日即98年11月13日（見附民卷宗頁6）
    起至清償日止，按週年利率5%計算之利息，為有理由，應予
    准許；逾此範圍之請求，即無憑據，應予駁回。
七、至被告主張抵銷，是否有據？
    按二人互負債務，而其給付種類相同，並均屆清償期者，各
    得以其債務與他方之債務，互為抵銷，但依債之性質不能抵
    銷或依當事人之特約不得抵銷者不在此限；次按故意侵權行
    為而負擔之債，其債務人不得主張抵銷，民法第334 條第1
    項、第339 條分別定有明文，查被告持刀砍殺原告，造成原
    告受有傷害，自屬故意不法侵害原告權利之行為，姑不論原
    告是否對被告負有侵權行為損害賠償之債務，按諸前揭法條
    所示，被告亦不得主張抵銷，是被告主張以其對原告之損害
    賠償請求權抵銷被告於本件之請求，應予駁回。
八、兩造均陳明願供擔保，聲請准予宣告假執行或免為假執行，
    然就原告勝訴部分，依民事訴訟法第389 條第1 項第5 款規
    定，為所命給付之金額未逾500,000 元之判決，爰依職權宣
    告假執行，被告聲請准予免為假執行部分核無不合，爰酌定
    如主文第4 項所示相當擔保金額准許之；至原告敗訴部分，
    其假執行之聲請，已失所附麗，應併駁回。
九、本件事證已臻明確，兩造間其餘主張及舉證，經本院審酌後
    認與判決之結果不生影響，不再逐一論列，附此敘明。
據上論結，本件原告之訴為一部有理由、一部無理由，依民事訴
訟法第79條、第390 條第2 項、第392 條第2 項，判決如主文。
中    華    民    國    99    年    10    月    21    日
                  民事第二庭  法  官  劉定安
正本係照原本作成。
如不服本判決，應於送達後20日內，向本院提出上訴狀並表明上
訴理由，如於本判決送達前提起上訴者，應於判決送達後10日內
補提上訴理由書（須附繕本）。
如委任律師提起上訴者，應一併繳納上訴審裁判費。
中    華    民    國    99    年    10    月    21    日
                              書記官  林秀敏

司法院資訊處製作；財團法人民間司法改革基金會備份。
